【裁判字號】    98,消債更更一,10
【裁判日期】    990205
【裁判案由】    更生事件
【裁判全文】
臺灣臺北地方法院民事裁定        98年度消債更更一字第10號
聲  請  人
即債務人      甲○○
代  理  人    林契名律師
上列聲請人因消費者債務清理事件聲請更生及保全處分，本院裁
定如下：
    主  文
更生及保全處分之聲請均駁回。
聲請費用由聲請人負擔。
    理  由
一、按債務人對於金融機構因消費借貸、自用住宅借款、信用卡
    或現金卡契約而負債務，在聲請更生或清算前，應提出債權
    人清冊，以書面向最大債權金融機構請求協商債務清償方案
    並表明共同協商之意旨，消費者債務清理條例（下稱本條例
    ）第151 條第1 項定有明文。另債務人不能清償債務或有不
    能清償之虞者，得依本條例所定更生或清算程序，清理其債
    務，本條例第3 條定有明文。又聲請更生或清算不合程式或
    不備其他要件者，法院應以裁定駁回之，但其情形可以補正
    者，法院應定期間先命補正，復為本條例第8 條所明定。
二、聲請意旨略以：伊前向最大債權銀行渣打國際商業銀行（下
    稱渣打銀行) 等多家金融機構申請信用卡、現金卡或信用貸
    款且尚有民間友人借貸、保單質借，累積債務達新臺幣（下
    同）463 萬578 元，且自民國96年10月起債權人對聲請人之
    薪資債權，向法院聲請強制執行扣薪1/3 ，惟聲請人每月薪
    資4 萬2,385 元，扣除遭鈞院強制執行扣薪1 萬795 元，剩
    餘之2/3 於每月日常生活開支後，已無剩餘，足見伊有不能
    清償債務之情事，且已於97年10月24日以書面向最大債權金
    融機構渣打銀行請求共同協商債務清償方案，惟因雙方對每
    月還款數額未能達成共識，以致協商不成立，且其無擔保或
    無優先權之債務總額未逾1,200 萬元，復未經法院裁定開始
    清算程序或宣告破產，爰依消費者債務清理條例第19條第1
    項第3 款、第151 條第4 項規定，向法院聲請更生，並聲請
    保全處分等語。
三、經查：
  (一)本件於前置協商程序中，最大債權銀行渣打銀行所提出之還
    款方案為月付2 萬6,645 元（分108 期償還、利率2.95% ）
    ，惟聲請人方面表示無法接受該還款方案，僅願每月還款7,
    000 元，致使協商不成立等情，有更生聲請狀、前置協商不
    成立通知書、渣打銀行民事陳報狀各1 份在卷可稽（參見本
    院第8 頁至第10頁、第175 頁） ，應堪信為真實。
  (二)按債務人之清償能力包括財產、信用及勞力（技術），並不
    以財產為限，必須三者總合仍不足以清償債務，始得謂為欠
    缺清償能力。因此，雖欠缺資產，但如因擁有信用或勞力（
    技術），得以融資或藉信用或勞力得以確保收入，即難謂係
    欠缺清償能力。查本件聲請人為交通部民用航空局台北國際
    航空站所屬員工，其於97年度之薪資所得為543,184 元，有
    稅務電子閘門財產所得調件明細表附卷可憑（見同卷第158-
    159 頁），是聲請人於97年度平均每月薪資為45,265元，又
    聲請人居住之城市為台北市，依行政院主計處97年度公佈之
    平均每人每月最低生活費為1 萬4,152 元（該最低生活費用
    已包括食、衣、住、行等費用在內），債務人陳報之金額超
    過上開數額者，即屬非必要之支出，則聲請人扣除必要生活
    支出後，每月應尚有3 萬1,113 元之餘額可供清償債務。又
    聲請人雖陳報其每月尚須支付扶養母親之費用7,050 元云云
    ，然矧之聲請人之母乙○○名下有2 筆不動產，以公告現值
    計算即達1,627,764 元，有稅務電子閘門財產所得調件明細
    表在卷供參（見同卷第166 頁），是否有待聲請人扶養，已
    非無疑；況聲請人尚有兄弟姐妹2 人可分擔上開扶養費用，
    縱聲請人確需負擔扶養母親之義務，亦僅需負擔1/3 即2,13
    9 元，則扣除上開支出後，聲請人每月應仍有28,974元之餘
    額可供清償債務。又聲請人名下雖僅有1 筆100 元之員工消
    費合作社投資款，而別無其他財產可供清償債務，有前開調
    件明細表可憑，然參諸聲請人現僅34歲（64年6 月6 日生）
    ，且為交通部民用航空局之消防技工，每月均有穩定之收入
    ，顯得以其勞力確保收入，是雖聲請人現負債約470 萬元，
    然以其每月均有近3 萬元之收入餘額計算，實難認聲請人有
    欠缺清償能力之情形。
  (三)次按，本件聲請人雖陳報其2 年內各項必要支出包含每月保
    險費33,408元云云，然經本院向國泰人壽保險股份有限公司
    函詢結果，聲請人自95年10月起即未繳交保險費，而係以保
    單價值準備金墊繳保險費用，並於97年6 月因保單價值準備
    金不足，契約已停效，亦無解約金可領等情，有國泰人壽保
    險股份有限公司99年1 月11日回函、暨函覆之聲請人保險契
    約狀況一覽表在卷可稽（見本院卷第19 2-193頁），而保險
    費本即非生活必要之支出，且聲請人所陳報每月3 萬餘元之
    保費支出，並非屬實，已難謂聲請人有積極誠實之態度及債
    務清理之誠意，以配合法院各項債務清理程序進行之協力義
    務。而聲請人對其自身經濟狀況、家庭收支情形理當知之綦
    詳，其既欲透過消費者債務清理條例聲請更生，以謀求重建
    經濟生活，脫離債務之桎梏，當本於誠信原則，據實陳述自
    身財產狀況，倘有突發收入或支出情形，亦當積極陳報法院
    以供裁定准否更生之參考，聲請人自有據實陳報之義務，其
    於陳報狀記載有上開保費支出，亦有陳報不實之嫌。
四、綜上所述，以本件聲請人之收入，除供其日常生活所需外，
    每月尚餘近3 萬元可供償債，自難謂其有不能清償債務之情
    事，其更生之聲請顯與本條例第3 條所定要件不符，自應予
    駁回。又本件更生之聲請既經駁回，其保全處分之聲請，即
    失所附麗，亦併予駁回，附此敘明。
五、爰裁定如主文。
中    華    民    國    99    年    2     月    5     日
                 民事第五庭  法  官  吳佳薇
以上正本係照原本作成。
如對本裁定抗告，須於裁定送達後十日之不變期間內，向本院提
出抗告狀。
中    華    民    國    99    年    2     月    5     日
                             書記官  黃曼琳

司法院資訊處製作；財團法人民間司法改革基金會備份。
